【裁判字號】    99,重國,2
【裁判日期】    991210
【裁判案由】    國家賠償
【裁判全文】
臺灣士林地方法院民事判決               99年度重國字第2號
原      告  鄭鴻章
訴訟代理人  陳志斌律師
被      告  臺北市士林地政事務所
法訂代理人  張麗美
訴訟代理人  徐秀蘭律師
上列當事人間國家賠償事件，本院於民國99年11月16日言詞辯論
終結，判決如下：
    主      文
原告之訴及假執行之聲請均駁回。
訴訟費用由原告負擔。
    事實及理由
一、按「依本法請求損害賠償時，應先以書面向賠償義務機關請
    求之。」；「賠償義務機關拒絕賠償，或自提出請求之日起
    逾三十日不開始協議，或自開始協議之日起逾六十日協議不
    成立時，請求權人得提起損害賠償之訴。」國家賠償法第10
    條第1 項、第11條第1 項前段定有明文。次按「損害賠償之
    請求，如經該地政機關拒絕，受損害人得向司法機關起訴。
    」土地法第71條亦有明文。是主張依據國家賠償法第2 條第
    2 項、土地法第68條規定請求機關賠償之事件，應踐行請求
    先行程序。本件原告主張依據國家賠償法第2 條第2 項、土
    地法第68條規定請求被告賠償，前已經向被告為請求，而均
    經拒絕賠償，有被告函2 件為證（本院卷第58頁以下），應
    認原告提起本件訴訟於程式上尚無不合，為可准許。
二、原告起訴主張：某不詳姓名之女子（以下稱某甲）前向第三
    人張心瑀承租臺北市○○區○○路312 號3 樓房屋（下稱系
    爭房屋），並偕同至某假民間公證人處辦理公證事宜，藉機
    盜取真所有權狀後，於民國97年10月16日持假國民身分證親
    向被告申請設立印鑑卡，詎被告所屬公務員過失未依內政部
    公佈之「國民身分證真偽辨識資料」、「土地登記印鑑設置
    及使用作業要點」等動，詳實查核某甲所持國民身分證為虛
    偽，亦未調取原不動產設定登記案件，或向戶政機關調閱相
    關照片、簽字筆跡，於收件5 分鐘後即遽予准許建檔設立印
    鑑卡。而一自稱「林明權」（應為林明全之誤繕）之年籍不
    詳男子，經由原告友人林金水之介紹，告知渠受某甲之委託
    ，欲以系爭房屋設定抵押權向原告借款，經原告查看系爭房
    屋現況及查詢地籍謄本無誤後，同意借款新臺幣（下同）1,
    350 萬元。經辦妥抵押權設定登記並簽立本票、借據、切結
    書等文件後，原告於同年月22日將1,320 萬元（預扣利息30
    萬元）匯入偽冒之銀行帳戶。嗣遭張心瑀訴請塗銷原告之抵
    押權登記，由本院以97年度重訴字第428 號判決原告敗訴，
    諭知臺北市士林地政事務所北投字第236000號收件、登記日
    期97年10月21日、清償日期98年1 月19日、擔保債權總金額
    為1,620 萬元之抵押權設定登記塗銷而確定（下稱第428 號
    確定判決）。被告所屬公務員未善盡審核之責，未能發現虛
    偽不實之情事，導致偽冒之人以土地登記印鑑為憑進而申辦
    不實之抵押權設定登記，原告因此受有1,320 萬元之損害。
    為此，依國家賠償法第2 條第2 項、土地法第68條第1 項等
    規定，訴請被告賠償損害云云，並聲明：(一)被告應給付原告
    1,320 萬元，及自97年10月23日起至清償日止，按年息5 ％
    計算之利息。(二)願供擔保請准宣告假執行。
三、被告則以：被告地政事務所所屬人員於辦理土地各項權利登
    記時，就申請人所提出之各項申請文件，及申請人是否為真
    正權利人，僅有形式審查之義務，無實質調查之必要。被告
    所屬公務員依內政部編制之「國民身分證真偽辨識資料」，
    先以肉眼方式辨識，核對國民身分證上之照片與本人相貌是
    否相符。再逐項核對國民身分證所載資料無誤後，以被告備
    有之條碼機掃讀，確認統號為Ｚ000000000號無誤，另某甲提
    出之土地及建物權狀正本亦經查驗無誤，形式上審查並無發
    現疑義。而申辦抵押權設定登記及開戶需要地政士及銀行人
    員查驗證件，渠等一為地政從業人員，一為金融機構從業人
    員，均具有審查身分證件之專業知識及經驗，亦無法發現偽
    冒人之身分證件係偽造，且臺北縣汐止市戶政事務所前亦函
    覆張心瑀提供之身分證影印本空白證號與檔存資料相符，照
    片亦與其相似，被告所屬公務員於審查時已盡其所能，並無
    過失。而張心瑀前於88年4 月3 日買受系爭房屋時，所檢具
    者為舊式國民身份證申辦登記，其他登記係檢具戶口名簿影
    本、戶籍謄本辦理，並無新式國民身分證可資核對，原告主
    張被告所屬公務員應調取原案比對，即可發現抵押權設定登
    記之身分證件為偽變造云云，完全出於想像，不具任何事實
    基礎。又原告僅以當初申請土地印鑑登記之身分證件係偽造
    ，即要求被告負損害賠償責任，亦與現行法規定不合。而原
    告受有系爭借款之損害，與先前之登記印鑑設置之行為間，
    並無相當因果關係，原告自己及其代理人間未翔實查核身分
    證，顯有重大過失等語置辯，並聲明：(一)原告之訴駁回。
    (二)如受不利判決，願供擔保請准宣告免為假執行。
四、查某甲前向第三人張心瑀承租系爭房屋，並偕同至某假民間
    公證人處辦理公證事宜，藉機盜取真所有權狀後，於97年10
    月16日持偽造之張心瑀國民身分證向被告機關申請設立印鑑
    卡獲准。而另一自稱林明全之年籍不詳男子，經由原告友人
    林金水之介紹，告知渠受某甲之委託，欲以系爭房屋設定抵
    押權向原告借款，經原告查看系爭房屋現況及查詢地籍謄本
    無誤後，同意借款1,350 萬元。旋經辦妥抵押權設定登記並
    簽立本票、借據、切結書等文件後，原告於同年月22日將1,
    320 萬元（預扣利息30萬元）匯入偽冒設立之銀行帳戶。嗣
    張心瑀對原告訴請塗銷原告之抵押權登記，由本院以428 號
    確定判決原告敗訴，諭知臺北市士林地政事務所北投字第23
    6000號收件、登記日期97年10月21日、清償日期98年1 月19
    日、擔保債權總金額為1,620 萬元之抵押權設定登記塗銷等
    情，為兩造所不爭執，且有本票（本院卷第14頁）、借據（
    本院卷第15頁）、切結書（本院卷第16頁）、土地登記申請
    書（本院卷第17頁以下）、抵押權設定契約書（本院卷第19
    頁）、對帳單（本院卷第23頁）、428 號確定判決（本院卷
    第24頁以下）、土地登記印鑑申請書（本院卷第30 頁 以下
    ）、異動索引（本院卷第43頁以下）、受理刑事案件報案三
    聯單（本院卷第48頁）等，附卷可稽，並經本院調取97年度
    重訴字第428 號塗銷抵押權設定登記事件卷宗查核無誤，均
    堪認為真實。
五、茲原告主張依據國家賠償法第2 條第2 項、土地法第68條第
    1 項規定，請求被告給付損害賠償，被告則以前開情詞置辯
    。本院判斷如下：
  (一)按「公務員於執行職務行使公權力時，因故意或過失不法侵
    害人民自由或權利者，國家應負損害賠償責任。公務員怠於
    執行職務，致人民自由或權利遭受損害者亦同。」；「因登
    記錯誤遺漏或虛偽致受損害者，由該地政機關負損害賠償責
    任。」國家賠償法第2 條第2 項、土地法第68條第1 項前段
    固分別定有明文。惟土地法第68條第1 項前段之規定，係就
    職司土地登記事務之公務員因故意或過失不法侵害人民權利
    ，應由該公務員所屬地政機關負損害賠償責任之規定，核其
    性質屬國家賠償法之特別規定（最高法院98年度第6 次民事
    庭會議決議(一)參照）。依據國家賠償法第6 條規定：「國家
    損害賠償，本法及民法以外其他法律有特別規定者，適用其
    他法律。」自應優先適用土地法。是原告主張因地政機關登
    記錯誤遺漏或虛偽致受損害者，僅得依依上揭土地法第68條
    第1 項前段規定而為請求，無國家賠償法第2 條第2 項規定
    之適用。是本件原告主張被告機關所屬人員未確實查核某甲
    身份，而同意辦理印鑑及抵押權設定登記，有國家賠償法第
    2 條第2 項規定適用，而請求被告損害賠償部分，即與法未
    合，為不能准許。
  (二)第按「土地法第六十八條第一項及第六十九條所稱登記錯誤
    ，係指登記事項與登記原因證明文件所載之內容不符者；所
    稱遺漏，係指應登記事項而漏未登記者。」96年7 月31日修
    正後土地登記規則第13條定有明文。又登記虛偽，則指地政
    人員明知或可得而知登記原因文件為不實仍為登記者而言。
    如地政機關之登記錯誤、遺漏或虛偽，係因第三人之詐術行
    為所致者，則不在土地法第68條第1 項前段適用範圍。參照
    96年7 月31日修正後土地登記規則第34條、第55條至第57條
    規定，申請人應提出登記原因、權狀、身分證明等文件申請
    登記，登記機關應即依法審查，除有不屬受理登記機關管轄
    ，依法不應登記，涉及私權爭執，逾期未補正或未照補正事
    項補正或應依法公告或停止登記者外，應即登載於登記簿。
    足見地政機關受理登記案件，僅就登記證明原因文件為形式
    上之審查義務。因此地政機關所登記之事項，如與登記原因
    證明文件所載內容不符者，始有所謂登記錯誤之可言，此參
    照上揭土地登記規則第13條規定亦明。且土地法第68條第1
    項規定，係為保護不動產真正權利人之權利而設，故於虛偽
    登記受損害之情形，應係指真正權利人之權利，因虛偽登記
    而受損害者言，例如他人偽造土地所有人之證件辦理所有權
    移轉為己有，第三人信賴該虛偽登記而取得土地權利，致原
    所有人之所有權喪失或受有其他損害者是。如係與冒充為土
    地所有人之不詳姓名者就土地設定抵押權，本即無從就該土
    地取得抵押權，是並非該土地之真正權利人，自不得以該抵
    押權登記係屬虛偽為由，本諸土地法第68條條規定，請求地
    政機關負損害賠償責任。（最高法院76年台上字第2168號民
    事判決意旨參照）
  (三)原告主張某甲冒張心瑀之名向被告機關申辦印鑑登記及辦理
    系爭抵押權登記，致系爭抵押權經428 號確定判決予以塗銷
    等情，為被告所不爭執。惟就原告主張被告機關公務員有過
    失、過失與損害間因果關係存在等項，則為被告所否認，依
    據民事訴訟法第277 條前段規定，應由原告就被告所屬公務
    員之過失與損害因果關係存在之事實負舉證責任，其舉證責
    任未盡，即應受敗訴判決。而原告就所主張之事實，固據提
    出如前載不爭執事項所列本票、借據、切結書、土地登記申
    請書、抵押權設定契約書、對帳單、428 號確定判決、土地
    登記印鑑申請書、異動索引、受理刑事案件報案三聯單及張
    心瑀、某甲照片（本院卷第41頁以下）等為證。惟：
  1.某甲所提出之偽造國民身分證，究竟如何與真正國民身份證
    間有所差異、破綻可資辨認不明，而偽造證件有精細、擬真
    程度上之差異，非必然係可以肉眼加以辨識，原告徒稱如被
    告機關所屬公務員依據內政部所公告之辨識方法加以辨識，
    必可發現，竟於受理印鑑登記申請後數分鐘內遽予准許登記
    之申請，顯有疏誤云云為其論據，已屬無據。而某甲所持用
    之偽造國民身分證上係貼用某甲自己之照片，亦為兩造所不
    爭，則以照片辨識，亦難以發現某甲非張心瑀本人。再就某
    甲與張心瑀間年齡之差異而論，觀之原告所提出之監視器翻
    拍某甲申辦時相貌與張心瑀照片所示之樣貌，年齡差距如何
    實難辨認，尤其人之外觀年齡與真實年齡間常有落差，除老
    幼者間確有重大年齡、樣貌之差別外，實非可率認，觀者主
    觀所為判斷，難認係客觀上可資判別年齡差異之必然結果。
    至張心瑀前雖曾於88年間向被告機關申辦所有權移轉登記，
    並檢附國民身分證影本，有土地登記申請書、所有權移轉契
    約書等可稽（本院卷第227 頁以下）。但斯時張心瑀所提出
    者為舊式國民身份證，與今髮型亦有差異，從而以該留存舊
    式國民身分證影本與某甲相貌對照，尚難以遽認確有如何明
    顯差異而可判斷為非同一人，即縱以上述晚近張心瑀照片加
    以比對（428 號卷第116 頁以下），實亦難以斷認，且被告
    機關所屬公務員當時曾以條碼機掃讀某甲所提出之國民身份
    證，亦確認與張心瑀之國民身分證統一編號相符，應認其查
    核義務已盡，自不能認為被告機關所屬公務員有未覈實查對
    某甲身分之過失。此參核原告及其委任代辦系爭抵押權登記
    地政士陳美銀、登記助理員吳貴齡及陳美銀事務所職員賴美
    珠等人，於接洽、代辦過程中，亦均能未發現某甲所提供之
    張心瑀國民身份證非其本人之真正證件，證人賴美珠於428
    號事件中到庭證述：在交付款帳時身分證上與照片相符的，
    一位自稱為張小姐本人的人有給我看身分證正本，我有核對
    人與身分證上的照片是相符的，我還有看身分證上的防偽條
    、蝴蝶與臺灣的雷射防偽標誌，以及身份證背面右上角的密
    碼，所有應該看的我都有看，匯款的帳號是自稱為張小姐的
    人提供的，我好像有聽到說是現場開戶的等語（428 號卷第
    102 頁以下）。證人即原告指派辦事之林水金於428 號事件
    中，更證稱：「（你所見到的屋主是否為法庭上的原告？）
    像，都是漂漂亮亮的，但是沒什麼印象，屋主我有看過二次
    ，第二次是在撥款的時候，但是沒有特別印象」；「撥款當
    天是撥入屋主當場新開的帳戶」等語（428 號卷第105 頁）
    ，顯示徒以某甲所持用偽貼其自己照片之國民身分證，實難
    以判斷真假，益堪認定。原告謂：張心瑀為61年出生，97
    年10月16日時已近37歲，與某甲年齡應僅為20餘歲間有重大
    差別，被告所屬人員未察，又未調取張心瑀前申辦資料加以
    核對，即准為印鑑登記為有過失云云，亦難認可採。
  2.依據土地登記印鑑設置及使用作業要點第6 點第3 款規定，
    申請設置印鑑者，如為本國自然人，固應檢附包含國民身分
    證在內之文件。另依臺北市政府地政處95年8 月25日修正發
    布之臺北市政府地政處暨所屬各地政事務所防止偽造權利書
    狀及有關證件處理注意事項第6 點亦規定：收件人員受理登
    記案件之申請時，應切實依地政士法及土地登記規則有關規
    定查驗申請人、代理人、複代理人或登記助理員身分。然某
    甲申辦印鑑登記時，不能認為被告機關所屬人員有何過失，
    已如前述。而系爭抵押權設定登記代辦之地政士陳美銀為原
    告所委任，業據陳美銀於428 號事件中到庭證述無誤（428
    號卷第52頁）。該抵押權設定登記之申請，係由登記助理員
    吳貴齡持往申辦，原告之代理人陳美銀亦切結已經查核身分
    無誤，如有虛偽不實願負法律責任等語，有同前土地登記申
    請書可考（本院卷第17頁），即某甲並未於系爭抵押權設定
    時親赴被告機關辦理相關申請手續，且完成登記之事項與所
    申辦之登記原因相符，被告機關人員自無從判斷身分之真偽
    ，要不能推認被告機關所屬人員有何過失，或登記有何錯誤
    、遺漏可言。
  3.上開冒名抵押權設定登記行為，經臺灣桃園地方法院檢察署
    檢察官偵查後，發現係由訴外人焦靜薇、蔡宜洲等人，由焦
    靜薇冒陳美寶之名向張心瑀租屋，並由蔡宜洲假冒公證人黃
    志豪，趁機調換建物及土地所有權狀，再由蔡宜洲假冒林明
    全、焦靜薇假冒張心瑀胞姐，向原告洽辦貸款及辦理抵押權
    設定，而以臺灣桃園地方法院檢察署檢察官98年度偵字1633
    2 號（該案卷下稱16332 號卷）起訴書起訴蔡宜洲，至焦靜
    薇則在通緝中等情，亦經本院調取16332 號詐欺等案件卷宗
    查核無誤。姑不論於偵查中，蔡宜洲供稱：這個案子是大姊
    （指焦靜薇）找另一個人頭假冒陳美寶，並由該人頭假冒陳
    美寶跟張心瑀租屋，我假冒公證人黃志豪辦理公證，假藉影
    印名義將張心瑀之土地及建物所有權狀調包後，與大姊持該
    土地及建物所有權狀，並由大姊再找另一個人頭假冒張心瑀
    向原告借錢等語（16332 號卷第143 頁以下），即由何人假
    冒陳美寶、張心瑀尚屬不明。但此已足以顯示系爭抵押權登
    記確為虛偽，原告本無從循此取得抵押權，是其抵押權縱經
    塗銷，揆之上揭說明，亦難謂符於土地第68條第1 項規定，
    而得請求被告賠償。
  (四)末按土地法第68條第1 項之規定，性質上亦屬國家賠償之責
    任，該責任之成立，以地政機關公務員有不法行為，且與損
    害之發生，有相當因果關係為要件。苟有此行為，按諸一般
    情形，似不適於發生此項損害，即無相當因果關係。行為與
    行為後所生之條件相競合而生結果，二者倘無必然結合之可
    能，行為與結果，仍無相當因果關係。本件被告機關所屬公
    務員唯一有機會查核某甲身分之時點，為97年1 月16日申辦
    印鑑登記之時，則縱認其所屬公務員於該時點查核某甲之身
    分與國民身分證記載是否相符及國民身分證之真偽時，有原
    告所主張之過失而不法，徒以該印鑑登記不實之結果，尚不
    足以致原告之權益受侵害，即與原告所主張貸款予某甲、系
    爭抵押權遭塗銷之損害結果間，無相當因果關係。嗣後系爭
    抵押權乃遭某甲冒名張心瑀而虛偽登記，既係某甲、焦靜薇
    等人之別一行為所致，被告機關所屬公務員復無從查核某甲
    之身分，尚無因故意、過失導致登記虛偽可言，自無從令被
    告對原告負擔損害賠償義務。
六、從而，原告主張依據國家賠償法第2 條第2 項、土地法第68
    條第1 項規定，請求被告給付損害賠償，為無理由，應予駁
    回。
七、原告之訴既經駁回，所為假執行之聲請亦失所附麗，應併予
    駁回之。兩造其餘攻擊防禦方法，經本院悉予審酌後，認均
    無礙於本件之判斷，於茲不贅。
八、據上論結，原告之訴為無理由，依民事訴訟法第78條判決如
    主文。
中    華    民    國    99    年    12    月    10    日
                  民事第二庭  法  官  蕭錫証
以上正本證明與原本無異。
如對本判決上訴，應於判決送達後20日內向本院提出上訴狀，若
委任律師提起上訴者，應一併繳納上訴審裁判費，否則本院得不
命補正逕行駁回上訴。
中    華    民    國    99    年    12    月    22    日
                              書記官  何婉菁

司法院資訊處製作；財團法人民間司法改革基金會備份。
